【裁判字號】    98,上訴,1171
【裁判日期】    980625
【裁判案由】    妨害自由等
【裁判全文】
臺灣高等法院臺中分院刑事判決        98年度上訴字第1171號
上  訴  人
即  被  告  甲○○
上列上訴人因妨害自由等案件，不服臺灣臺中地方法院97年度訴
字第4427號中華民國98年3月27日第一審判決（起訴案號：臺灣
臺中地方法院檢察署96年度偵字第26663號），提起上訴，本院
判決如下：
    主       文
原判決撤銷。
甲○○共同犯剝奪他人行動自由罪，累犯，處有期徒刑伍月，如
易科罰金，以新臺幣壹仟元折算壹日；又共同犯恐嚇取財未遂罪
，累犯，處有期徒刑參月，如易科罰金，以新臺幣壹仟元折算壹
日。應執行有期徒刑陸月，如易科罰金，以新臺幣壹仟元折算壹
日。
    犯 罪 事 實
一、甲○○前於民國86年間因違反槍砲彈藥刀械管制條例案件，
    經本院於87年5月19日判處有期徒刑8月確定；另於87年間因
    違反麻醉藥品管理條例案件，經臺灣臺中地方法院於87年5
    月11日判處有期徒刑4月確定，再於87年間因違反槍砲彈藥
    刀械管制條例案件，經本院於88年11月11日判處有期徒刑3
    年，併科罰金新臺幣（下同）5萬元確定，上開有期徒刑部
    分定其應執行之刑為3年10月，於90年5月30日假釋付保護管
    束，於91年12月4日假釋期滿執行完畢。猶不知悔改，而為
    下列行為：
  (一)甲○○因其表哥郝啟川與庚○○、乙○○等人發生糾紛，遂
    為其表哥郝啟川出面向庚○○、乙○○等人索賠，先於96年
    8月19日，與江偉義（業經原審判處罪刑確定）及姓名、年
    籍不詳綽號「龍二」之男子共同基於妨害自由之犯意聯絡，
    由「龍二」向庚○○恫稱要至甲○○經營之「龍龍釣蝦場」
    處理該糾紛，否則將抄庚○○家，庚○○因而心生恐懼，遂
    依指示至「龍龍釣蝦場」，然因和解金額與甲○○無法談攏
    ，甲○○遂與其手下姓名、年籍不詳之之成年男子2人毆打
    庚○○之手、臉，甲○○並脅迫庚○○半蹲，由在場姓名、
    年籍不詳之成年男子每3秒鐘毆打庚○○1次，以此方式剝奪
    庚○○之自由。直至庚○○之父親獲知消息趕至「龍龍釣蝦
    場」，並答應賠償甲○○等人新臺幣（下同）10萬元，且隨
    即領取9萬元交付江偉義後，庚○○方得離開。惟甲○○仍
    不罷手，復於同年月21日晚間，指派與其有妨害自由犯意聯
    絡之江偉義及鍾枝輝（業經原審判處罪刑確定）、彭壽昌（
    另案由檢察官偵辦中）等人將庚○○、乙○○強行帶回「龍
    龍釣蝦場」談論和解事宜，江偉義、鍾枝輝、彭壽昌即至庚○○住處以強暴方式，將庚○○、乙○○2人強押至其駕駛
    之自用小客車，令乙○○坐在後座中間，庚○○坐在後座右
    側，強行載至「龍龍釣蝦場」處理前開與郝啟川之糾紛，以
    此方式剝奪庚○○、乙○○之行動自由。其後繼由甲○○手
    下姓名、年籍不詳之成年男子數人毆打乙○○之左臉，致乙○○因此受有傷害（傷害部分未據告訴），而乙○○之母丙○○報警處理後，雙方至分駐所製作筆錄時，甲○○又率眾
    在分駐所外叫囂，乙○○因而向警方聲稱其未遭甲○○毆打
    ，甲○○等人乃以上揭強暴、脅迫方式致乙○○同意賠償甲○○10萬元並簽下和解書，且於96年8月22日交付10萬元予
    甲○○，而使乙○○行無義務之事。
  (二)甲○○因其友人蘇敏盛（綽號粗皮，業經原審判處罪刑確定
    ））於96年9月20日晚間，在臺中縣大雅鄉○○路○段348之1
    號「天發輪業行」內，與戊○○發生口角，蘇敏盛隨即離去
    ，並告知甲○○此事，甲○○旋與蘇敏盛夥同其他姓名、年
    籍不詳之10餘人一同前往「天發輪業行」尋釁，由蘇敏盛先
    指認出與其發生口角之戊○○後，其中6、7人即徒手毆打戊○○之頭部及肋骨，戊○○欲逃走，甲○○並命令繼續追打
    之，甲○○則毆打辛○○肚子3下，而在場之丁○○見狀加
    以制止時，亦遭數名姓名、年籍不詳之人毆打，致辛○○、
    戊○○、丁○○3人眼睛、頭部、身體等處均受有傷害（傷
    害部分均未據告訴）。甲○○復與蘇敏盛共同基於意圖為自
    己不法所有之犯意聯絡，挾人多之勢，喝令辛○○於3小時
    內準備10萬元給甲○○作為該次糾紛之和解金，辛○○因之
    心生畏懼，而甲○○又因懷疑辛○○向警察求救，乃將和解
    金提高金額至15萬元，並於同年月21日下午，糾眾前往「天
    發輪業行」取款未獲，甲○○心有不甘，續向辛○○恫稱是
    否想死及作勢拿槍之方式恐嚇辛○○，致辛○○心生畏懼，
    嗣甲○○因故未得逞，而於96年11月6日經警循線查悉上情
    。
二、案經刑事警察局（偵六隊）、臺中市警察局第二分局、第六
    分局、臺中縣警察局豐原分局報請臺灣臺中地方法院檢察署
    檢察官偵查起訴。
    理       由
一、證據能力方面：
    按被告以外之人於審判外之陳述，雖不符刑事訴訟法第159
    條之1至第159條之4之規定，然經當事人於審判程序同意作
    為證據，法院審酌該言詞陳述作成時之情況，認為適當者，
    亦得為證據；當事人、代理人或辯護人於法院調查證據時，
    知有刑事訴訟法第159條第1項不得為證據之情形，而未於言
    詞辯論終結前聲明異議者，視為有前項之同意，刑事訴訟法
    第159條之5定有明文。核其立法意旨，在於傳聞證據未經當
    事人之反對詰問予以核實，原則上先予排除。惟若當事人已
    放棄反對詰問權，於審判程序中表明同意該等傳聞證據可作
    為證據；或於言詞辯論終結前未聲明異議，基於尊重當事人
    對傳聞證據之處分權，暨證據資料愈豐富，愈有助於真實發
    見之理念，且強化言詞辯論主義，使訴訟程序得以順暢進行
    ，上開傳聞證據亦均具有證據能力。查本案採為判決基礎之
    被告以外之人於審判外之言詞或書面陳述，固屬傳聞證據，
    惟當事人就該審判外之陳述，及就本案採為判決基礎之文書
    資料，均未曾於言詞辯論終結前爭執其證據能力或聲明異議
    ，本院審酌上開陳述作成時之情況，並無違法取證之瑕疵，
    認以之作為證據為適當，揆諸上開規定，該審判外之陳述及
    文書資料均有證據能力，先予敘明。
二、訊據上訴人即被告（下稱被告）甲○○迭於原審及本院審理
    中均坦承上開犯行不諱，並為認罪之答辯，復有下列補強證
    據可資證明：
  (一)被害人庚○○、乙○○部分：
  (1)證人即被害人庚○○於偵查中具結證稱：96年8月17日伊在
    臺中縣大雅鄉打了被告甲○○的表哥郝啟川，被告甲○○於
    8月19日放風聲要伊去「龍龍釣蝦場」處理，不然要抄伊家
    ，伊到時在1樓有看到被告甲○○，被告江偉義也在場，被
    告甲○○就說把人帶到2樓，之後就問伊有無打被告甲○○
    表哥，伊說有，被告甲○○就問伊要如何處理，伊講了個數
    字，就有人打伊的臉，並把伊的手放在桌上，用煙灰缸打伊
    的手，之後又問伊說當天還有何人，伊說伊不清楚，被告甲○○就又叫伊半蹲，叫小弟3秒鐘打伊1次，又用腳踢伊的左
    眼，伊右臉也被拖鞋或手掌打了1下，當時樓上有3人，樓下
    約有10至15人，被告甲○○要下樓去時，還用膝蓋蹬伊的肚
    子，伊在2樓待了約2小時，之後伊父親來到「龍龍釣蝦場」
    並承諾賠償10萬元後，伊才離開等語。
  (2)證人庚○○於偵查中又具結證稱：96年8月21日晚上8時30許
    ，伊和乙○○在伊住處喝酒，被告江偉義、彭壽昌和另名姓
    名年籍不詳之人就來找伊，要伊交出當天和伊一起毆打被告
    甲○○表哥之人，3人便把乙○○叫出來，要伊和乙○○一
    同上車至「龍龍釣蝦場」，由彭壽昌開車，到了之後，現場
    有被告甲○○和一些小弟，被告甲○○就問乙○○是否有打
    人，乙○○稱有，乙○○就被小弟用手從後面打左臉，被告
    甲○○並問可以賠多少錢，乙○○說10萬元，被告甲○○就
    跟小弟說處理好了再跟他講，後來警察就來了，被告甲○○
    就下樓處理，還罵警察，對警察大小聲，但警察不理被告甲○○就到2樓把伊和乙○○帶下樓等語。
  (3)共同被告江偉義於偵查中供稱：96年8月19日庚○○有打電
    話給他父親，經庚○○父親到場先拿9萬元給伊，並約定隔
    天再付1萬元給甲○○後簽和解書等語。
  (4)證人乙○○於警詢中證稱：伊於96年8月17日在家中附近的
    小吃部，因伊表妹與隔桌客人起衝突，96年8月21日晚上庚○○對方一直在找伊，叫伊去庚○○家，到了晚上8時許，
    就有3名男子將伊和庚○○帶到車上載回「龍龍釣蝦場」並
    上2樓，樓上約有6人，其中有人問伊有無打人，伊稱有，其
    中1人即朝伊臉部揮打，並要伊談和解，賠償10萬元，後因
    伊母親有看到伊被帶上車，打電話報警，警察隨即到「龍龍
    釣蝦場」，雙方均被帶回分駐所製作筆錄，但因伊害怕被報
    復，而向警方稱並未遭毆打，從分駐所回來後，伊母親和姨
    丈就到「龍龍釣蝦場」跟甲○○等人和解，伊母親並簽下和
    解書，也依約將10萬元交給他們了等語；復於偵訊時具結證
    稱：伊與庚○○在住處等被告甲○○，等了約半小時，就有
    3個小弟來，伊2人就被帶走了，他們是開1部自用小客車來
    ，庚○○與伊坐在車後座，伊坐中間，庚○○靠右側，伊等
    約於下午8時許，到「龍龍釣蝦場」，伊到時被告甲○○與
    一些小弟在閣樓，伊被小弟打了1拳，並要伊跪在地上，庚○○當時在樓下，被告甲○○問伊有無打其表哥，伊稱有，
    被告甲○○就要伊賠10萬元等語。
  (5)證人丙○○證稱：96年8月21日晚上8時30分許，庚○○到伊
    家要乙○○一起到庚○○家去，伊因擔心就跟在後面，看到
    有3人下車將庚○○及乙○○一同帶走，並聽到要到「龍龍
    釣蝦場」，伊跟著到「龍龍釣蝦場」後沒看到庚○○及乙○○，就直接向大雅分駐所報案，不久警方就帶伊至「龍龍釣
    蝦場」，並將庚○○、乙○○帶回分駐所詢問，但「龍龍釣
    蝦場」也來了10餘人在分駐所外叫囂，後來是伊妹婿羅証群
    到場與甲○○等人協調答應賠償10萬元後，伊才帶乙○○回
    家，伊亦於8月23日前給他們10萬元，並簽立和解書及收據
    等語。
  (6)此外，復有證人丙○○簽立之和解書及收據附卷可憑。綜上
    可知，被害人庚○○、乙○○確曾因其2人與被告甲○○之
    表哥郝啟川發生糾紛一事，而於上揭時間、地點，遭被告甲○○與共同被告江偉義、鍾枝輝及另案被告彭壽昌等人以上
    開強暴、脅迫方式剝奪行動自由，並分別交付上開賠償金。
  (二)被害人辛○○部分：
  (1)證人辛○○於偵查中具結證稱：伊於96年9月20日，在臺中
    縣大雅鄉○○路○段348 號之1「天發輪業行」與戊○○、丁○○、伊兒子等人喝酒，被告甲○○帶了10幾人進來，被告
    蘇敏盛指認了戊○○後，被告甲○○的手下就有3、4人先打
    了戊○○，戊○○在騎樓被打了之後就要往社區方向跑，被
    告甲○○問伊說「粗皮」有無跟伊說「奇龍」這個人，伊稱
    有，但不覺得有什麼事，被告甲○○即稱再打，戊○○又遭
    毆打，之後被告甲○○稱，難道「粗皮」沒有報其名號，伊
    稱有，被告即用右手拳頭毆打伊肚子3下。打完之後，被告
    甲○○要伊3小時內準備10萬元賠罪，伊稱沒辦法，被告甲○○就很生氣，後來10點多有警察來問發生什麼事，伊稱沒
    什麼事，警察就走了，被告甲○○問是否伊叫來的，伊否認
    ，但被告甲○○表示現在要用15萬處理了。當晚伊就找「博
    吉大」處理，隔天被告甲○○就派人來拿15萬元，伊請那個
    來拿錢的人打電話給被告甲○○，被告甲○○即稱伊找「博
    吉大」來壓沒有用。過10分鐘後，被告甲○○又帶人過來質
    問，昨日伊答應要付15萬元，為何未付，並問伊是不是想死
    ，還將手伸到小弟那邊作勢要拿槍的樣子，叫店內的人出來
    不然會被掃到等語。
  (2)證人戊○○於偵查中具結證稱：96年9月20日晚上8時許，「
    粗皮」到車行內找辛○○兒子劉文韶，伊因擔心劉文韶被「
    粗皮」帶壞，就叫劉文韶不要跟「粗皮」講話，也叫「粗皮
    」不要把劉文韶帶壞，「粗皮」聽到就離開，晚上10時許，
    「粗皮」就帶3輛車的人來，其中1人問「粗皮」是誰對他大
    聲，「粗皮」指向伊，隨即就有6、7人對伊拳打腳踢，當時
    伊在騎樓下，一群人用拳頭打伊的頭，用腳踢伊的肋骨，丁○○上前勸架，也被圍毆，當時丁○○、辛○○、劉文韶等
    人都在場，後來辛○○有跟伊說，被告甲○○要伊拿15萬元
    出來解決等語。
  (3)證人丁○○於偵查中具結證稱：96年9月20日晚上8時許，「
    粗皮」到車行內找劉文韶，戊○○說不要讓劉文韶與「粗皮
    」在一起，怕「粗皮」會帶壞劉文韶，「粗皮」聽到後就不
    高興離開，晚上10時30分許，「粗皮」就帶一群人打戊○○
    的頭和肋骨，當時是被告甲○○帶隊的，伊上前維護制止，
    也被4、5人圍毆，後來辛○○有跟伊說，被告甲○○要伊拿
    15萬元出來解決等語。
  (4)綜上足認被告甲○○確與共同被告蘇敏盛於上開時間、地點
    共同為上揭恐嚇取財未遂犯行。
  (三)綜上所述，本件事證明確，被告甲○○犯行堪予認定。
三、論罪科刑之說明：
  (一)按刑法第305條之恐嚇罪，係指單純以將來加害生命、身體
    、自由、名譽、財產之事，恐嚇他人致生危害於安全者而言
    。如對於他人之生命、身體等，以現實之強暴脅迫手段加以
    危害要挾，使人行無義務之事或妨害人行使權利，應構成刑
    法第304條之強制罪，而非同法第305條之恐嚇危害安全罪。
    又刑法第302條之妨害自由罪，係妨害他人自由之概括的規
    定，故行為人具有一定目的，以非法方法剝奪人之行動自由
    者，除法律別有處罰較重之規定（例如略誘及擄人勒贖等罪
    ），應適用各該規定處斷外，如以使人行無義務之事，或妨
    害人行使權利為目的，而其強暴脅迫復已達於剝奪人行動自
    由之程度，即祇成立本罪，不應再依同法第304條論處。誠
    以此項使人行無義務之事，或妨害人行使權利之低度行為，
    應為非法剝奪人之行動自由之高度行為所吸收，不能以其目
    的係在使人行無義務之事，或妨害人行使權利，認為係觸犯
    刑法第302條第1項及第304條第1項之2罪名，而依同法第55
    條從一重處斷（最高法院93年度台上字第3309號、97年度台
    上字第2545號判決參照）。茲對被告論罪說明如下：
  (1)如犯罪事實欄一(一)所示部分：
  核被告甲○○所為如犯罪事實欄一(一)所示犯行，係犯刑法第
    302條第1項之妨害自由罪。
  被告甲○○於96年8月21日所為部分犯行，係以一行為同時
    剝奪被害人庚○○、乙○○之行動自由，應依想像競合犯之
    規定，論以一罪。
  至被告甲○○於96年8月19日、同年月21日先後接續對被害
    人庚○○、乙○○所為上揭犯行，係肇因於被告甲○○之表
    哥郝啟川與庚○○、乙○○等人發生糾紛，被告甲○○為其
    表哥郝啟川出面向庚○○、乙○○等人索賠，乃分別與綽號
    「龍二」之男子共同出言恐嚇，並以非法方法剝奪被害人庚○○行動自由，又與共同被告江偉義、鍾枝輝等人共同以非
    法方法剝奪被害人庚○○行動自由，其目的均係在於使被害
    人庚○○同意簽立和解書並支付賠償金等無義務之事，依照
    上開說明，被告甲○○所為恐嚇、強制行為均應不予論究，
    附此敘明。
  被告甲○○與綽號「龍二」之男子、共同被告江偉義、鍾枝
    輝、另案被告彭壽昌等及其他姓名年籍均不詳之成年男子有
    犯意聯絡及行為分擔，均為共同正犯。
  (2)如犯罪事實欄一(二)所示部分：
  核被告甲○○所為如犯罪事實欄一(二)所示犯行，係犯刑法第
    346條第3項、第1項恐嚇取財未遂罪。
  被告甲○○於96年9月20日晚間、同年月21日下午對被害人
    辛○○所為上揭犯行，其目的均係在於使被害人辛○○交付
    15萬元財物，其所為顯非單純以將來加害生命、身體、自由
    、名譽、財產之事，恐嚇被害人辛○○，依照上開說明，被
    告甲○○於96年9月21日下午所為，應不另論以刑法第305條
    之恐嚇危害安全罪，檢察官認被告甲○○此部分所為，應予
    分論併罰，尚有未洽，附此敘明。
  被告甲○○與共同被告蘇敏盛及其他姓名、年籍不詳之成年
    人間有犯意聯絡及行為分擔，均為共同正犯。
  (3)被告甲○○所犯上開妨害自由、恐嚇取財未遂2罪，犯意各
    別，行為互殊，應予分論併罰。
  (4)被告甲○○前有犯罪事實欄所示之前科執行紀錄，有臺灣高
    等法院被告前案紀錄表、臺灣臺中地方法院檢察署刑案資料
    查註紀錄表各1份在卷可按，其受有期徒刑之執行完畢，5年
    內犯本案法定本刑有期徒刑以上之罪，均應論以累犯，並均
    加重其刑。
四、原審判決固非無見，惟被告甲○○所為如犯罪事實欄一(一)所
    示犯行，係犯刑法第302條第1項之妨害自由罪，又所為如犯
    罪事實欄一(二)所示犯行，係犯刑法第346條第3項、第1項恐
    嚇取財未遂罪；原審對被告甲○○上開犯行，卻論以恐嚇危
    害安全罪2罪、妨害自由罪2罪、強制罪2罪、恐嚇取財未遂
    罪1罪，洵有未合。被告甲○○提起上訴加以指摘，為有理
    由，自應由本院予以撤銷改判。爰審酌被告甲○○素行不佳
    ，其以上開犯罪手段遂行索賠和解金之目的，夥同多人持續
    對被害人施加壓力，造成被害人之恐懼及社會不安，所生危
    害甚鉅，本應從重處遇，惟其犯後於原審及本院審理時均坦
    承犯行，具有悔意，且與被害人庚○○、乙○○、辛○○均
    達成和解，獲得被害人原諒，被害人並出具內容大致為「願
    意原諒被告及給被告自新的機會，對於此事不再追究並放棄
    控告」之和解書在卷可按等一切情狀，量處如主文第2項所
    示之刑，並諭知易科罰金之折算標準暨定其應執行刑，以資
    懲儆。
據上論結，應依刑事訴訟法第369條第1項前段、第364條、第299
條第1項前段、刑法第28條、第302條第1項、第346條第3項、第
1項、第47條第1項、第41條第1項前段、第51條第5款，刑法施行
法第1條之1，判決如主文。
本案經檢察官己○○到庭執行職務。
中    華    民    國    98    年    6     月    25    日
            刑事第七庭    審判長法  官  林  榮  龍
                                法  官  張  惠  立
                                法  官  鄭  永  玉
以上正本證明與原本無異。
妨害自由罪部分得上訴。
如不服本判決應於收受送達後十日內向本院提出上訴書狀，其未
敘述上訴理由者，並得於提起上訴後十日內向本院補提理由書狀
（均須按他造當事人之人數附繕本）「切勿逕送上級法院」。
                                書記官    瑞  芳
中    華    民    國    98    年    6     月    25    日


司法院資訊處製作；財團法人民間司法改革基金會備份。
